最高法院刑事判決　　　　　　一○○年度台上字第三○七二號
上　訴　人　王源洪
上列上訴人因違反毒品危害防制條例案件，不服台灣高等法院中
華民國一○○年三月二十二日第二審判決（九十九年度上訴字第
三八四六號，起訴案號：台灣台北地方法院檢察署九十九年度偵
字第六八七四號），提起上訴，本院判決如下：
    主  文
上訴駁回。 
    理  由
按刑事訴訟法第三百七十七條規定，上訴於第三審法院，非以判
決違背法令為理由，不得為之。是提起第三審上訴，應以原判決
違背法令為理由，係屬法定要件。如果上訴理由書狀並未依據卷
內訴訟資料，具體指摘原判決不適用何種法則或如何適用不當，
或所指摘原判決違法情事，顯與法律規定得為第三審上訴理由之
違法情形，不相適合時，均應認其上訴為違背法律上之程式，予
以駁回。本件原審經審理結果，認為上訴人王源洪多次販賣第一
級毒品海洛因之犯行明確，因而維持第一審論處上訴人販賣第一
級毒品各罪刑（共七罪，均累犯，分別處有期徒刑十五年四月或
十五年二月，並皆為相關從刑之宣告）之判決，駁回上訴人在第
二審之上訴，已詳敘其調查、取捨證據之結果及憑以認定犯罪事
實之心證理由。從形式上觀察，並無違反經驗、論理法則或其他
足以影響判決結果之違法情形存在。上訴人上訴意旨略稱：（一
）原判決採納0000000000號行動電話之通訊監察譯文
為裁判依據，然該通訊監察係由檢察官核發通訊監察書，未符合
司法院釋字第六三一號解釋意旨，應由法官核發始符合正當程序
規範，故該通訊監察資料之取得顯已違憲，當無證據能力。（二
）原審未就民國九十五年八月二十八日下午五時四分三十九秒及
同年月三十日晚間六時二十三分二十六秒之通聯譯文提示予上訴
人並告以要旨，亦有違證據調查程序。（三）原審逕採用第一審
所勘驗之通訊監察譯文作為裁判依據，對於上訴人請求重新勘驗
，及主張該譯文有內容不符等情，均未予理會，顯見原審已違「
直接審理原則」及有調查未盡之違法。（四）證人王建明於另案
第一審之證述距案發時間近、記憶較清晰，且其就向上訴人購買
毒品次數等重要事項之供述，亦與本案第一審審理時之供述不符
。而本案第一審審理時，距案發時間已有四年，該證人之證述係
在檢察官提示通聯譯文後所為，顯係附會通聯譯文所載之內容轉
述而來，始有「證人證述與通聯譯文內容相符」之情。又原判決
附表編號五、六、七部分，王建明之證述，應係個人臆測之詞，
非出於真實記憶所為之表述。原審捨棄王建明於另案較為真實之
證述，反採上開有瑕疵之供述，採證顯違經驗法則。（五）原判
決僅以王建明於第一審時之供述及通聯譯文內容，據以認定上訴
人犯行，不符合證據法則。又原判決先於理由中稱：「證人王建
明證稱，如雙方有約定見面，伊到場後如有再撥打電話聯絡被告
，則表示該次交易應該有拿到毒品」；其後卻謂：「證人王建明
所述其『習慣』於抵達約定交易地點時，會再打電話聯絡被告一
節，並非毫無例外，尚難認其於交易前有無撥打第二通電話表明
其已到場，作為認定其有否向上訴人取得毒品之唯一證據」，亦
見原判決有理由矛盾之違法。（六）原判決依九十五年八月二十
四日下午三時十四分二十七秒許之通聯譯文，據以認定上訴人犯
有原判決附表二之罪。然依卷內另案製作之王建明與上訴人通話
之勘驗筆錄，於九十五年八月二十四日下午，王建明根本未依約
前去向上訴人拿毒品，原審未詳查事實，已有調查未盡之違法。
（七）依九十五年八月二十八日凌晨零時五分十七秒通聯譯文之
內容以觀，顯係上訴人要幫王建明調取毒品，而非販賣營利。惟
原判決依上揭通聯譯文內容，認定上訴人有附表編號三之事實，
其認定事實顯有違證據法則。（八）王建明於第一審審理時，就
是否向上訴人拿到毒品一事證稱：「真的忘記了」，故依其所述
未足以認定上訴人有販賣毒品之事實。且原判決採用之九十五年
八月二十八日下午五時四分三十九秒之通聯譯文，於原審未提示
予上訴人，除有違證據調查程序外，甚且，原判決曲解上訴人於
該通聯中答稱：「我剛剛有跟你說過……」之意思，逕以認定渠
等雙方業於九十五年八月二十八日下午三時四十六分十一秒通話
後，已會面並完成海洛因買賣交易；並據王建明之證詞及通聯內
容，認定上訴人犯有附表編號四之罪，採證顯然違法。（九）九
十五年八月二十九日十二時五十分三十三秒及同日下午三時五分
三十一秒之通聯，時間僅相差約二小時左右，倘證人於十二時五
十分通話後已取得「一張」之毒品，焉需於約二小時左右，又向
上訴人拿「三張」之毒品，足證王建明於第一則通話後並未取得
毒品，乃於第二通電話中稱：「順便剛剛那四百還你」，所言極
可能與毒品無關。原判決依上揭二通電話通聯紀錄，據以認定上
訴人犯有附表編號五、六所示之罪，難謂無違經驗及證據法則。
（十）原判決依王建明之供述及通聯譯文據以認定上訴人犯有附
表編號七所示之罪，惟王建明僅證稱「這次應該有拿到」，實際
上究有無拿到，伊亦不確定。且原審未將通聯譯文提示予上訴人
，逕依上揭證據認定上訴人已完成毒品買賣交易，亦有違證據法
則。惟查：證據之取捨及其證明力之判斷與事實之認定，俱屬事
實審法院自由判斷裁量之職權，此項自由判斷職權之行使，倘不
違背客觀存在之經驗法則及論理法則，即難任憑己意，指摘為違
法，而據為第三審上訴之適法理由。且法院憑以認定犯罪事實之
證據，並不悉以直接證據為限，即綜合各種直接、間接證據，本
於推理作用，為其認定犯罪事實之基礎，並非法所不許。又證人
之陳述，雖前後稍有差異或彼此矛盾，事實審法院並非不得本於
經驗及論理法則，斟酌其他情形，作合理之比較，定其取捨，非
謂其中一有不符，即應全部不予採信。原判決採納證人王建明於
第一審之證詞、卷附上訴人與王建明之通訊監察錄音譯文、通聯
調閱查詢單、勘驗筆錄、台灣檢驗科技股份有限公司濫用藥物尿
液檢驗報告（王建明）等證據資料，再審酌上訴人坦承王建明有
於原判決附表所示之時間，分別撥打其所持用之0000000
000號行動電話門號與其通話之事實，詳加研判，認定上訴人
有原判決附表所示販賣毒品海洛因七次等情；復說明上訴人所辯
：「王建明僅來電請求伊協助調取海洛因，事後均未到場交易；
退步言之，縱有見面、收受毒品之行為，伊亦未賺取價差，應僅
止於轉讓毒品」云云，如何係卸責之詞，不可採信；王建明於警
詢或另案所稱僅向上訴人購買海洛因一次得逞之證詞，如何係迴
護之詞，不足為憑；及上訴人所為，如何有營利之意圖，並非未
獲利之單純轉讓等旨，係合乎推理之邏輯規則，尚非原審主觀之
推測，核與經驗及論理法則並不相違背，且非僅憑王建明之證言
，即為上訴人不利之認定，亦難認有何採證及證據上理由矛盾之
違法情事。又本案係依檢察官核發通訊監察書所為合法之監聽，
並錄製成譯文，有通訊監察書在卷足憑，而「八十八年七月十四
日制定公布之通訊保障及監察法第五條第二項規定：『前項通訊
監察書，偵查中由檢察官依司法警察機關聲請或依職權核發』，
未要求通訊監察書原則上應由客觀、獨立行使職權之法官核發，
而使職司犯罪偵查之檢察官與司法警察機關，同時負責通訊監察
書之聲請與核發，難謂為合理、正當之程序規範，而與憲法第十
二條保障人民秘密通訊自由之意旨不符，應自本解釋公布之日起
，至遲於九十六年七月十一日修正公布之通訊保障及監察法第五
條施行之日失其效力。」固為司法院釋字第六三一號解釋意旨所
揭櫫。然該解釋係於九十六年七月二十日公布，本件警方則係在
此之前，於九十五年間依當時有效之通訊保障及監察法第五條第
二項等規定，聲請檢察官核發通訊監察書所進行通訊監察，其所
取得通訊監察之錄音及衍生證據譯文，俱屬依法定程序所取得，
上訴人於第一審對該通訊監察譯文之內容又未爭執，難認該監聽
譯文無證據能力。上訴意旨指稱本件監聽所得之錄音及譯文無證
據能力云云，自非適法之第三審上訴理由。而原審於一○○年三
月八日上午十時三十分進行審判時，確有依法定程序進行，對於
通訊監察譯文及勘驗通訊監察錄音帶之勘驗筆錄，均有向上訴人
提示並告以要旨，上訴人並表示「沒有意見」等語（見原審卷第
一○七頁），則原審踐行之訴訟程序難謂違法。上訴意旨漫言原
審未就九十五年八月二十八日下午五時四分三十九秒及同年月三
十日晚間六時二十三分二十六秒之通聯譯文提示予上訴人並告以
要旨，自非依卷內訴訟資料而為之爭執。另應於審判期日調查之
證據，係指與待證事實有重要關係，在客觀上顯有調查必要性之
證據而言，故其範圍並非漫無限制，必其證據與判斷待證事實之
有無，具有關連性，得據以推翻原判決所確認之事實，而為不同
之認定，若所證明之事項已臻明瞭，當事人聲請調查之證據，僅
在延滯訴訟，自屬欠缺其調查之必要性，原審未依聲請為無益之
調查，尚無違法可言。本件上訴人於第一審準備程序時陳稱：「
對於前案（台灣台北地方法院九十五年度訴字第一八二八號）法
院審理時勘驗通訊監察內容沒有意見，勘驗當時我都有在法庭聽
，確實是我與王建明對話之內容沒錯」等語（見第一審卷第四三
頁），則原審除勘驗上訴人所質疑其與王建明於九十五年八月二
十一日下午四時四分十三秒之通訊監察錄音外，並於理由內說明
其餘部分無庸重覆勘驗（見原判決第四至六頁，理由壹之三），
亦即已敘明不予勘驗為無益調查之理由，核無違法可言。又於第
一審進行交互詰問時，檢察官已詳細告知王建明本案監察譯文之
內容，再請王建明回答（見第一審卷第七四至七九頁），其所為
詰問內容皆有所本，王建明亦可針對監察譯文之內容仔細思慮後
再行回應，難認王建明因此所為之證述，係非出於真實記憶之臆
測之詞。上訴人任指原審採證違反經驗法則，亦非適法之第三審
上訴理由。至上訴人雖否認有販賣海洛因營利之意圖，但原審已
依上述證據認定其有此事實，並於理由內說明其依憑之證據及認
定之理由，亦無違法可言。且倘非有利可圖，上訴人應無平白甘
冒被查緝重罰之高度風險，而單純代他人購買毒品之必要，是不
能僅因上訴人否認有營利之意圖，即妄指原判決調查職責未盡。
另毒品買賣之對話，恆使用代號或暗語，此乃審判職務所已知，
而監聽通話內容之解讀，為證據證明力問題，亦屬事實審法院之
職權。原判決依上訴人及王建明之供述，暨行動電話監聽譯文中
有上訴人、王建明間以暗語交易之語音對話（如「差一張」、「
處理二張」、「拿一張」、「四一」等，見原判決第七至十八頁
），相互勾稽之結果，憑為認定上訴人販賣海洛因犯罪事實之依
據，亦核無上訴意旨所指單憑監聽譯文而為論罪之違法情形。至
原判決認定上訴人於本案七次犯行均交付毒品既遂，已分別敘明
其依憑之證據及理由，其採證認事之職權行使，既無違反證據法
則，即難妄指為違法。其餘上訴意旨徒就原審採證認事之職權行
使，及判決內明白論斷之事項，任憑己見漫為指摘，並為單純事
實上之爭執，與法律規定得為第三審上訴理由之違法情形，均不
相適合。依上說明，應認上訴人之上訴不合法律上之程式，予以
駁回。
據上論結，應依刑事訴訟法第三百九十五條前段，判決如主文。
中    華    民    國  一○○  年    六    月    九    日
                      最高法院刑事第八庭
                          審判長法官  花  滿  堂  
                                法官  黃  正  興  
                                法官  洪  昌  宏  
                                法官  徐  昌  錦  
                                法官  王  聰  明  
本件正本證明與原本無異
                                      書  記  官  
中    華    民    國  一○○  年    六    月   十三   日
                                                      Ｅ